---
title: "Aula 3 - Normalidade de dados"
format: html
editor: visual
---

# Testar normalidade dos dados

Vamos testar a normalidade dos dados, o que é essencial para aplicar testes paramétricos como o **teste t**. Para isso, são utilizados o teste de **Shapiro-Wilk** (`shapiro.test`) e **histogramas** (`hist`) com o objetivo de verificar a distribuição das variáveis. Também vamos avaliar a **homogeneidade de variâncias** com o `var.test`, outra premissa para o uso de testes t.

Vamos começar importando e explorando os dados que serão analisados:

```{r}
library (gsheet)
dat_mg <- gsheet2tbl("https://docs.google.com/spreadsheets/d/1bq2N19DcZdtax2fQW9OHSGMR0X2__Z9T/edit?gid=983033137#gid=983033137")

library(tidyverse)
dat_mg |> 
  ggplot(aes(trat, comp))+
  geom_jitter(width = 0.1)

dat_mg2 <- dat_mg |> 
  pivot_wider(names_from = trat, values_from= comp) |> 
  select(-rep)
dat_mg2

attach(dat_mg2) 
t.test(control, Mg2)
#Com o attach(), o R passa a reconhecer diretamente as colunas control e Mg2 sem usar o $

attach(dat_mg2)
t_results <- t.test(control, Mg2)


library(report)
report(t_results)

library(rstatix)

t_test(comp ~ trat, data = dat_mg)

library(ggpubr)
p <- ggboxplot(
  dat_mg, x = "trat", y = "comp",
  color = "trat", palette = "jco"
) + ylim(0, 20)
```

```{r}
shapiro.test(control)  # para o grupo controle
shapiro.test(Mg2)      # para o grupo magnésio

hist(control, main = "Histograma - Controle", col = "lightblue")
hist(Mg2, main = "Histograma - Mg2", col = "lightgreen")

var.test(control, Mg2)

#Premissar para usar o teste T: Testar normalidade e variância homogêneas
```

-   No teste de **Shapiro-Wilk** o `p > 0.05`, logo os dados podem ser considerados normais.

-   No **var.test** o valor `p > 0.05`, logo as variâncias são homogêneas.

# Teste t amostras dependentes

Vamos analisar o conjunto de dados "escala" e realizar o teste t pareado com `t_test` para comparar a acurácia entre dois métodos de avaliação. Os dados são visualizados com `geom_boxplot` e os grupos são filtrados para aplicar o teste de normalidade separadamente em cada um. Caso os dados não sejam normais, utiliza-se o teste de Wilcoxon (`wilcox.test`), equivalente não paramétrico ao teste t.

```{r}
# Carregar pacote necessário
library(readxl)
library(dplyr)
library(ggplot2)
library(rstatix)  # Para a função t_test()

# Ler os dados da aba 'escala'
escala <- read_excel("dados-diversos.xlsx", sheet = "escala")

# Teste t para amostras pareadas (acurácia entre avaliações)
t_test(acuracia ~ assessment, 
       data = escala,
       paired = TRUE,
       var.equal = FALSE)
```

### Boxplot para visualizar a diferença entre avaliações

```{r}
escala |> 
  ggplot(aes(assessment, acuracia))+ 
  geom_boxplot()
```

### Filtrando os dados

```{r}
unaided <- escala |> 
  filter(assessment == "Unaided") |> 
  pull(acuracia)

aided <- escala |> 
  filter(assessment == "Aided1") |> 
  pull(acuracia)
```

### Teste de igualdade de variâncias

```{r}
var.test(unaided, aided)
```

### Verificar distribuição e variância

```{r}
hist(unaided)
shapiro.test(unaided)
shapiro.test(aided)
```

Neste conjunto de análises, buscou-se avaliar o efeito de diferentes métodos de avaliação sobre a acurácia de observações utilizando dados provenientes da planilha "escala". Inicialmente, realizou-se a verificação das premissas para aplicação do teste t pareado, incluindo a avaliação da normalidade dos dados por meio do teste de Shapiro-Wilk e a homogeneidade de variâncias via `var.test()`.

Em seguida, foi aplicado o teste t para amostras dependentes (pareadas), comparando a acurácia das avaliações "Unaided" e "Aided1". Os dados foram visualizados por meio de boxplots, permitindo observar graficamente a distribuição das acurácias em cada condição. Também foram utilizados métodos alternativos de teste, como o `t_test()` do pacote `rstatix` e `report()` para a interpretação estatística dos resultados.

Além disso, cuidados foram tomados quanto à padronização de nomes de categorias da variável `assessment`, uma vez que diferenças de capitalização e possíveis espaços em branco poderiam comprometer a correta filtragem dos dados. Esse aspecto evidenciou a importância da limpeza e padronização das variáveis categóricas para garantir a robustez e confiabilidade dos testes estatísticos subsequentes.

De forma geral, os procedimentos realizados permitiram comparar de maneira apropriada os métodos avaliativos utilizados, fornecendo evidências quantitativas para apoiar a tomada de decisão quanto à acurácia das observações analisadas.

# Teste equivalente ao t para dados não normais (Wilcoxn) de amostras pareadas

O teste de Wilcoxon para amostras pareadas é uma alternativa não paramétrica ao teste t pareado, utilizado quando os dados não seguem distribuição normal. Ele compara duas medições feitas nos mesmos indivíduos, avaliando se há diferença significativa entre elas. Em vez de usar médias e desvios padrão, ele trabalha com os sinais e ranks das diferenças entre os pares. É ideal para dados dependentes e não normais.

```{r}
wilcox.test(unaided, aided)
```

`p-value = 1.083e-05` =\> Rejeitamos a hipótese nula

Como o valor de W foi **0**, é um sinal fortíssimo de que os dados de um grupo (provavelmente `aided`) foram sistematicamente maiores que os do outro. Portanto, **o auxílio teve efeito real nos resultados** — e não foi coincidência.

# Praticando os conhecimentos 

Vamos praticar os conceitos aprendidos para comparar a taxa de crescimento micelial entre diferentes espécies de fungos da planilha "micelial". Para isso, vamos começar realizando uma ANOVA. As premissas são verificadas com histogramas, `shapiro.test`, e testes de homogeneidade (Bartlett e Levene). As médias são comparadas com `emmeans`, `cld` e `pwpm`, fornecendo uma interpretação mais detalhada das diferenças.

```{r}
micelial <- readxl::read_excel("dados-diversos.xlsx", sheet = "micelial")

micelial |> 
  ggplot(aes(especie, tcm))+
  geom_boxplot()+
  geom_jitter(width = 0.1)

anoval <- aov(tcm ~ especie, data = micelial)
# outra alternativa : anova <- lm (tcm ~ especie, data = micelial)
anova(anoval)
hist(residuals(anoval))
shapiro.test(residuals(anoval))

#teste de homogeneidade das variancias
bartlett.test(tcm ~ especie, data = micelial)
levene_test(tcm ~ especie, data = micelial)


library(emmeans)
m <- emmeans(anoval, ~ especie)
m

library(multcomp)
library(multcompView)
cld(m)

pwpm(m)
```
