---
title: "Aula 4"
author: Danilo Oliveira Ramos
format: html
---

# Análise de dados

## **Importação dos dados**

Foi utilizado o pacote `readxl` para importar a aba `"fungicida_campo"` do arquivo `dados-diversos.xlsx`, contendo dados de produtividade (`PROD`), severidade da ferrugem (`FER`), desfolha (`DFC`), tratamentos (`TRAT`) e blocos (`BLOCO`).

```{r}
## aula 30/04 
library(readxl)

campo <- readxl::read_excel("dados-diversos.xlsx", sheet = "fungicida_campo")



campo$TRAT <- factor(campo$TRAT)
campo$BLOCO <- factor(campo$BLOCO)
m_campo <- lm(log(FER) ~ BLOCO + TRAT, data = campo)
anova(m_campo)

library(tidyverse)
library(emmeans)
library(dplyr)
library(DHARMa)
plot(simulateResiduals(m_campo))

means_campo <- emmeans(m_campo, ~ TRAT, type = "response")
means_campo
cv <- (sigma(m_campo) / mean(campo$FER)) * 100
cv


plot(means_campo)

library(multcomp)
cld(means_campo) #tratamento 6 é o único que se diferencia
pwpm(means_campo) #função pwpm faz comparações em uma matriz
```

# **Análise de Correlação de Pearson**

Utilizada para verificar se existe associação linear entre duas variáveis quantitativas.

📌 **Quando usar:** Quando se quer avaliar a força e direção da relação entre duas variáveis numéricas.

Nesse caso, foi calculado o coeficiente de correlação entre `FER` (ferrugem) e `PROD` (produtividade), e também entre `FER` e `DFC` (desfolha). A função `cor.test()` foi utilizada para verificar a significância estatística da correlação com `DFC`.

```{r}
cor(campo$FER, campo$PROD)
cor.test(campo$FER, campo$DFC)
```

# Regressão linear simples

Tem como objetivo estimar a relação entre uma variável independente (X) e uma variável dependente (Y), ajustando uma reta.

📌 **Quando usar:** Para entender a influência de uma variável contínua sobre outra e gerar modelos preditivos simples.

Nesse caso, foram gerados dois gráficos exploratórios com `ggplot2`:

-   Um **gráfico de dispersão** entre `FER` e `DFC`, com ajuste de linha de regressão linear (`geom_smooth(method = 'lm')`):

```{r}
campo |> 
  ggplot(aes(FER, DFC))+
  geom_point()+
  geom_smooth(method = 'lm')
```

-   Um **gráfico de produtividade por tratamento**, com pontos ligeiramente deslocados (`geom_jitter`) e barras vermelhas representando média e intervalo de confiança calculado via bootstrap (`stat_summary()`):

```{r}
campo |> 
  ggplot(aes(TRAT, PROD))+
  geom_jitter(width = 0.1)+
  stat_summary(fun.data = 'mean_cl_boot', colour = 'red', width = 0.3)
```

# Análise de Variância (ANOVA) com Modelo Linear

Tem como objetivo testar se há diferenças estatísticas entre as médias de dois ou mais grupos.

📌 **Quando usar:** Quando se comparam médias entre grupos, especialmente em experimentos com delineamento em blocos.

Aqui, um modelo linear foi ajustado para verificar o efeito de diferentes tratamentos (`TRAT`) e blocos (`BLOCO`) sobre a severidade da ferrugem (`FER`, transformada com log). As variáveis `TRAT` e `BLOCO` foram convertidas em fatores. Em seguida, foi ajustado um modelo linear do logaritmo da variável `FER` como resposta, em função de tratamento e bloco.

A função `anova()` retornou os efeitos principais. A transformação logarítmica foi utilizada para atender pressupostos de normalidade e homocedasticidade.

```{r}
campo$TRAT <- factor(campo$TRAT)
campo$BLOCO <- factor(campo$BLOCO)
m_campo <- lm(log(FER) ~ BLOCO + TRAT, data = campo)
anova(m_campo)
```

# Diagnóstico de Resíduos com DHARMa

Tem como objetivo verificar se os resíduos do modelo atendem aos pressupostos estatísticos: normalidade, homocedasticidade, independência.

-   `simulateResiduals()` simula e plota os resíduos.

-   Essencial para validar a adequação do modelo.

📌 **Quando usar:** Sempre após ajustar modelos (lm ou lmer), para garantir que as inferências são confiáveis.

Com o pacote `DHARMa`, foram simulados e visualizados os resíduos do modelo linear para avaliar a adequação do ajuste.

```{r}
library(DHARMa)
plot(simulateResiduals(m_campo))
```

# Comparação de médias

Tem como objetivo identificar quais grupos (tratamentos) diferem entre si, após uma ANOVA significativa.

📌 **Quando usar:** Após uma ANOVA significativa, para determinar *quais* grupos são diferentes entre si.

-   O pacote `emmeans()` calcula as médias ajustadas dos tratamentos com base no modelo;

-   Cálculo do coeficiente de variação com `cv <- (sigma(m_campo) / mean(campo$FER)) * 100`;

-   A função `cld()` aplica letras distintas a grupos significativamente diferentes.

<!-- -->

-   A função `pwpm()` mostra comparações par a par em forma de matriz.

```{r}
library(emmeans)
means_campo <- emmeans(m_campo, ~ TRAT, type = "response")
means_campo
cv <- (sigma(m_campo) / mean(campo$FER)) * 100
cv

plot(means_campo)

library(multcomp)
cld(means_campo) #tratamento 6 é o único que se diferencia
pwpm(means_campo) #função pwpm faz comparações em uma matriz
```

# Modelos Lineares Mistos (LMM)

Tem como obejivo analisar dados com estrutura hierárquica ou com efeitos aleatórios, como blocos, parcelas ou repetições. Permite avaliar o efeito de tratamentos (fixos) controlando variações não controladas (aleatórias), como o efeito de blocos.

📌 **Quando usar:** Em experimentos com estrutura complexa, como blocos aninhados, réplicas ou medidas repetidas.

## Análise dos dados do experimento com milho

Vamos importar a aba `"milho"` da mesma planilha, contendo variáveis como `hybrid`, `method`, `index`, `yield`, `block`, entre outras. Em seguida, vamos gerar gráficos de dispersão para a variável `index`, coloridos por método, por híbrido e com facetamento por `method`. Utilizamos o operador `interaction()` para criar uma nova variável identificadora `hybrid_block`.

```{r}
milho <- readxl::read_excel("dados-diversos.xlsx", sheet = "milho")
# blocos e parcelas 
# parcial subdivididas

milho |> 
  ggplot(aes(hybrid, index, color = method))+
  geom_jitter(width = 0.1)+
  coord_flip()+
  facet_wrap(~ method)

milho$hybrid_block <- interaction(milho$hybrid, milho$block)

milho |> 
  mutate(hybrid_block = interaction(hybrid,block))

# duas formas de modificar -encontrar o identificador de cada hibrido
```

## Modelagem mista

Utilizou-se a função `lmer()` do pacote `lme4` para ajustar um modelo misto com efeitos fixos de `hybrid`, `method` e sua interação, e efeitos aleatórios de blocos aninhados em híbridos. A função `car::Anova` foi utilizada para tester os efeitos fixos, e os resíduos foram simulados com a função `simulateResiduals()`.

```{r}
library(lme4)
m_milho <- lmer(index ~ hybrid*method + (1 | block:hybrid_block), data = milho)
car::Anova(m_milho)
plot(simulateResiduals(m_milho))

# usar o lmer para variáveis aleatórias, o modelo lm considera variáveis fixas 


## para yield:

m_milho <- lmer(yield ~ hybrid*method + (1 | block:hybrid_block), data = milho)
car::Anova(m_milho)
plot(simulateResiduals(m_milho))

media_milho <- emmeans(m_milho, ~ method | hybrid)
cld(media_milho, Letters = letters)
```

### Comparações múltiplas

Com `emmeans`, foram estimadas as médias ajustadas por método dentro de cada híbrido. Em seguida, realizou-se o agrupamento com letras via `cld()`.

```{r}
media_milho <- emmeans(m_milho, ~ method | hybrid)
cld(media_milho, Letters = letters)

# método pin discrima mais que o método silk
```

### Modelagem para produtividade

Repetiu-se a modelagem mista, agora com a variável `yield` como resposta. Os procedimentos foram os mesmos: ajuste com `lmer()`, testes com `Anova()` e comparação de médias com `emmeans` e `cld()`.

```{r}
## para yield:
m_milho <- lmer(yield ~ hybrid*method + (1 | block:hybrid_block), data = milho)
car::Anova(m_milho)
plot(simulateResiduals(m_milho))

media_milho <- emmeans(m_milho, ~ method | hybrid)
cld(media_milho, Letters = letters)
```

# Coeficiente de Determinação (R²)

Tem como objetivo indicar a proporção da variabilidade de uma variável que é explicada por outra. Um R² baixo indica relação fraca entre as variáveis.

📌 **Quando usar:** Para avaliar a qualidade de ajuste de um modelo de regressão ou o poder preditivo entre variáveis.

## Relação entre índice e produtividade

Por fim, foi avaliada a associação entre o índice (`index`) e a produtividade (`yield`) com:

-   Gráfico de dispersão com linha de regressão;

-   Cálculo da correlação de Pearson;

-   Cálculo do coeficiente de determinação (R²) manualmente: `cor^2 * 100`.

```{r}
### RELAÇÃO DE INDEX E YIELD

milho |> 
  ggplot(aes(index, yield))+
  geom_point()+
  geom_smooth(method = 'lm')

## coeficiente de determinação mostra a variação de x em função de y

cor1 <- cor(milho$index, milho$yield)
cor1*cor1*100
# valor muito baixo está indicando que a relação entre eles é baixa

cor.test(milho$index, milho$yield)
# testa a hipótese de associaçao entre as duas variáveis e mostra se ela é significativa
```

### **Conclusão**

A correlação entre `index` e `yield` foi estatisticamente significativa, mas de **baixa magnitude**, indicando que o índice avaliado não explica bem a produtividade.
