---
title: "Aula 3 - Anova Fatorial"
format: html
editor: visual
---

# Anova Fatorial

Vamos realizar uma **ANOVA fatorial de dois fatores**, também chamada de **two-way ANOVA**. Ela é especialmente útil quando você deseja entender não só os **efeitos isolados** de dois fatores sobre uma variável resposta, mas também se **há interação entre esses fatores** — ou seja, se o efeito de um fator depende do nível do outro.

Para isso, vamos importar os dados:

```{r}
library(readxl)
antifungicos <- read_excel("dados-diversos.xlsx", sheet = "fungicida_vaso")
# análise de dois fatores, 4 tratamentos
```

Esse gráfico mostra se as linhas entre os tratamentos cruzam ou não. Linhas **paralelas** sugerem **ausência de interação** entre `treat` e `dose`. Linhas que **cruzam** sugerem que o efeito da dose depende do tipo de tratamento (ou vice-versa).

```{r}
library(tidyverse)
antifungicos |> 
  ggplot(aes(factor(dose), severity*100))+
  geom_jitter(width = 0.1)+
  facet_wrap(~treat)

interaction.plot(antifungicos$treat, antifungicos$dose, antifungicos$severity)


```

### Gráficos exploratórios separados

Esses gráficos exploram os efeitos principais individualmente.

```{r}
p1 <- antifungicos |> 
  ggplot(aes(factor(dose), severity*100))+
  geom_jitter(width = 0.1)
  

p2 <- antifungicos |> 
  ggplot(aes(treat, severity*100))+
  geom_jitter(width = 0.1)
  
library(patchwork)
p1 + p2

# há diferença entre as médias dos tratamentos, o efeito do tratamento depende da dose? ionic liquid funciona em doses diferentes, precisa de uma dose maior, enquanto o tebuconazole tem o mesmo efeito nas duas doses
#colocar a severidade em porcentagem = severity*100
```

## Modelo de ANOVA fatorial

```{r}
m_anti <- lm(severity ~ treat*dose, data = antifungicos)
anova(m_anti)
```

Aqui vamos aplicandar o **modelo linear com interação (`treat * dose`)**, que equivale à ANOVA fatorial.

O output da `anova()` mostrará três testes:

-    `treat`: efeito do tipo de tratamento

-    `dose`: efeito da dose

-    `treat:dose`: interação entre os dois

### Análise dos resíduos

Avaliação gráfica dos resíduos do modelo para verificar as premissas de normalidade e homogeneidade.

```{r}
library(DHARMa)
plot(simulateResiduals(m_anti))
```

### Comparação entre médias

Aqui é feita a **decomposição das médias** para comparar o efeito da dose dentro de cada tratamento. Isso responde: “qual dose é mais eficaz dentro de cada tratamento?”

> -   Se fosse `treat | dose`, a pergunta seria invertida: “qual tratamento é melhor em cada dose?”

```{r}
library(emmeans)
library(multcomp)
# decompor as médias 
media_anti <- emmeans(m_anti, ~ dose | treat)
media_anti
cld(media_anti)
# dose | treat para saber a diferença entre os tratamentos, caso use treat | dose é possível avaliar a diferença entre as doses
```

### Cálculo do coeficiente de variação (CV%)

O **coeficiente de variação** é uma medida de dispersão relativa, muito usada em experimentos agrícolas. CV abaixo de 20% geralmente é considerado bom, mas isso depende da variável.

```{r}
library(agricolae)
cv.model(m_anti)
```

A análise estatística dos dados experimentais permitiu avaliar os efeitos de diferentes tratamentos antifúngicos e suas respectivas doses sobre a severidade da doença avaliada. Por meio da aplicação de uma ANOVA fatorial (two-way ANOVA), foi possível verificar tanto os efeitos principais dos fatores `tratamento` e `dose`, quanto sua interação.

Os resultados demonstraram que existe diferença significativa entre os tratamentos aplicados, bem como entre as doses utilizadas. Além disso, foi identificada uma **interação significativa entre tratamento e dose**, indicando que o efeito da dose na severidade da doença **depende do tipo de tratamento utilizado**. Essa interação foi visualmente confirmada no gráfico de interação, no qual as linhas não se apresentaram paralelas, sugerindo variação na eficácia dos tratamentos em função das diferentes concentrações aplicadas.

A decomposição das médias, obtida por meio do uso do pacote `emmeans`, reforçou essa observação: o tratamento com **Ionic Liquid**, por exemplo, apresentou melhor desempenho em doses mais elevadas, enquanto o **Tebuconazole** mostrou efeito consistente independentemente da dose utilizada.

A análise dos resíduos confirmou a adequação do modelo aos pressupostos estatísticos, assegurando a confiabilidade das inferências realizadas. Por fim, o coeficiente de variação (CV%) obtido foi considerado aceitável, reforçando a precisão dos resultados.

Dessa forma, conclui-se que tanto o tipo de tratamento quanto a dose influenciam a severidade da doença, sendo que a escolha do tratamento ideal deve considerar a dose aplicada, uma vez que o efeito não é uniforme entre os diferentes produtos avaliados.
