---
title: "Aula 5 - AUDPC"
author: Danilo Oliveira Ramos
format: html
---

# AUDPC (Área Abaixo da Curva de Progresso da Doença)

Vamos usar um novo pacote, o `epifitter`. Além disso, vamos filtrar os dados que iremos analisar.

```{r}
library(tidyverse)
library(epifitter)
oidio <- PowderyMildew

#oidio|> 
  #ggplot(aes(time, sev))+
  #geom_point()+
  #facet_grid(moisture ~ irrigation_type)

oidio |> 
  filter(irrigation_type %in% c("MS", "MS above canopy", "Overhead")) |>
  ggplot(aes(time, sev))+
  geom_point()+
  facet_grid(moisture ~ irrigation_type)
# %in% função para pegar dentro de Irrigation_type o MS
```

Foi feita uma **seleção de tratamentos de irrigação específicos** (três tipos) para análise. O operador `%in%` é usado para filtrar esses valores dentro da variável `irrigation_type`.

Em seguida, Visualizamos a progressão da doença. **Gráficos de pontos** da **severidade da doença ao longo do tempo** (`sev` x `time`), separados por **tipo de irrigação** e **nível de umidade**. Isso permite observar padrões visuais de como a doença evolui em diferentes condições ambientais.

## Cálculo do AUDPC

```{r}
oidio2 <- oidio |> filter(irrigation_type %in% c("MS", "MS above canopy", "Overhead"))

oidio3 <- oidio2 |> 
  group_by(irrigation_type, moisture, block) |> 
  summarize(AUDPC = AUDPC(time, sev))
```

A métrica **AUDPC (Área Abaixo da Curva de Progresso da Doença)** é calculada para cada combinação de `irrigation_type`, `moisture` e `block`. O AUDPC resume a **intensidade e duração da doença** ao longo do tempo em um único número.

## Visualização dos AUDPCs por grupo

```{r}
oidio3 |> 
  ggplot(aes(irrigation_type, AUDPC, color = moisture))+
  geom_point(size = 2)+
  scale_y_continuous(limits = c(0,20))
```

Mostra os valores de **AUDPC** para cada tipo de irrigação, coloridos por **nível de umidade**. Serve para explorar **diferenças potenciais entre tratamentos**.

Ainda **não foi feita nenhuma análise estatística inferencial** (ex: ANOVA, Kruskal-Wallis), mas os dados estão prontos para isso.

## Modelo linear com interação

```{r}
model_oidio <- lm(AUDPC ~ irrigation_type * moisture, data = oidio3)
anova(model_oidio)
```

A função `anova()` testa se esses efeitos explicam significativamente a variação em `AUDPC`

### Diagnóstico de resíduos

```{r}
library(DHARMa)
plot(simulateResiduals(model_oidio))
```

### Médias ajustadas (emmeans)

```{r}
library(emmeans)
library(multcomp)
library(agricolae)
medias_oidio <- emmeans(model_oidio, ~ irrigation_type | moisture)

#inverter irrigation_type | moisture para comparar

medias_oidio
cld(medias_oidio) # Cria letras compactas que indicam quais grupos são significativamente diferentes
cv.model(model_oidio) #Calcula o coeficiente de variação (CV)
```

|           | High moisture | Moderate moisture |
|-----------|:-------------:|:-----------------:|
| MS        |   8.52 A a    |     11.18 A b     |
| MS AC     |   3.99 B a    |     4.86 B b      |
| Overhead  |   3.68 B a    |     3.81 C a      |
| cv = 6.41 |               |                   |
