---
title: "Criando Mapas"
author: Danilo Oliveira Ramos
format: html
editor_options: 
  chunk_output_type: console
---

# Mapas no R

Para criar um mapa, vamos começar importando um conjunto de dados sobre a ferrugem do café na Etiópia que está no arquivo de dados na nuvem do Google Sheets utilizando a função `gsheet2tbl()` do pacote `gsheet`.

O objeto `cr` passou a conter os dados de latitude (`lat`), longitude (`lon`) e incidência da ferrugem (`inc`) em diversas fazendas etíopes.

```{r}
library(gsheet)
cr <- gsheet2tbl("https://docs.google.com/spreadsheets/d/1bq2N19DcZdtax2fQW9OHSGMR0X2__Z9T/edit?gid=1871397229#gid=1871397229")
```

Em seguida, usaremos a função `datatable()` do pacote \[DT\] para visualização dos dados

```{r}
library(DT)
datatable(cr)
```

##  Visualização inicial dos pontos no espaço

Com o auxílio do pacote `ggplot2`, um gráfico de dispersão simples foi gerado para plotar os pontos geográficos com base nas coordenadas longitudinais e latitudinais.

```{r}
library(tidyverse)

cr |> 
  ggplot(aes(lon, lat))+
  geom_point()
```

Essa etapa ajuda a verificar se os dados espaciais estão coerentes antes de sobrepor sobre um mapa.

## O Mapa

Para criar o mapa base, foi utilizado o pacote `rnaturalearth`, que fornece formas geográficas no formato `sf` (simple features). A função `ne_states()` foi utilizada para obter os limites administrativos da Etiópia.

*Obs.:* Para acessar os níveis administrativos mais detalhados, foi necessária a instalação do pacote `rnaturalearthhires`, por meio do repositório do ROpenSci.

```{r}
library(rnaturalearth)
library(remotes)
remotes::install_github("ropensci/rnaturalearthhires")

install.packages(
  "rnaturalearthhires",
  repos = "https://ropensci.r-universe.dev",
  type = "source"
)
EHT <- ne_states(country = "Ethiopia",
                 returnclass = "sf")


library(ggthemes)
library(ggspatial)

EHT |> 
  ggplot()+
  geom_sf(fill="white")+
  geom_point(data =cr, aes(lon, lat, color = inc))+
  scale_color_viridis_c()+
  theme_minimal()+
  annotation_scale(location = "tl")+
  annotation_north_arrow(location = "br", which_north = "true")+
  labs(title = "Ferrugem do café na Etiópia", 
       x = "Longitude", y = "Latitude",
       subtitle = "Levantamento em Fazendas",
       caption = "Fonte: Del Ponte et al. (2025)",
       color = "Incidência (%)")
```

Com a geometria da Etiópia (`EHT`) e os dados de campo (`cr`), o mapa foi construído utilizando `ggplot2` com camadas adicionais para enriquecer a visualização:

**Componentes importantes do mapa:**

-    `geom_sf()` → plota os limites geográficos da Etiópia;

-    `geom_point()` → adiciona os pontos das fazendas, coloridos pela incidência de ferrugem (`inc`);

-    `scale_color_viridis_c()` → aplica uma escala de cores perceptualmente uniforme;

-    `annotation_scale()` e `annotation_north_arrow()` → adicionam escala e seta norte;

-    `theme_minimal()` → aplica um tema limpo ao mapa.

## Salvamento da figura

```{r}
ggsave("mapa_etiopia.png", bg = "white", width = 6.09, height = 5.83)
```

O mapa final foi exportado como imagem PNG com fundo branco e dimensões definidas.
