---
title: "Aula 3 - Transformação de dados"
author: Danilo Oliveira Ramos
format: html
---

# Transformação de dados

Vamos analisar o efeito de diferentes tipos de inseticidas (`spray`) sobre a contagem de insetos (`count`) usando métodos estatísticos adequados. Para isso vamos usar um dataset do R. O foco é verificar **diferenças significativas entre grupos**, garantindo que as **premissas dos testes paramétricos** sejam atendidas. Caso não sejam, parte-se para alternativas **não paramétricas** ou modelos mais adequados (GLM).

```{r}
library(tidyverse)
library(datasets)

insetos <- InsectSprays

insetos |> 
  ggplot(aes(spray, count))+
  geom_boxplot()+
  geom_jitter(width = 0.1)
```

## Teste de homogeneidade de variâncias

```{r}
bartlett.test(count ~ spray, data = insetos)
# A normalidade pode ser um pouco violada, mas a homogeneidade de variância é crucial para ANOVA
```

Se **não houver homogeneidade**, o teste F do ANOVA **não é confiável**

# Transformação Raiz quadrada (sqrt)

```{r}
m2 <- lm(sqrt(count) ~ spray, data = insetos)


hist(residuals(m2))
shapiro.test(residuals(m2)) #shapiro é mais rigoroso,especialmente com n pequeno
qqnorm(residuals(m2)); qqline(residuals(m2))
```

Aplicou-se a transformação **raiz quadrada** (`sqrt`) na variável `count` para melhorar a homogeneidade das variâncias e a normalidade dos resíduos.

Teste de **Shapiro-Wilk** e gráficos Q-Q para avaliar se os resíduos seguem distribuição normal (pré-requisito da ANOVA

## Modelo linear com resposta transformada (ANOVA paramétrico)

ANOVA é aplicada sobre os dados transformados, assumindo que os resíduos agora estão mais adequados.

```{r}
## aternativa 1 - transforma a resposta em raiz quadrada (sqrt)
m3 <- lm(sqrt(count) ~ spray, data = insetos)
hist(residuals(m3))
shapiro.test(residuals(m3))
qqnorm(residuals(m3))
qqline(residuals(m3))
anova(m3)
```

#### Comparação das médias:

```{r}
library(emmeans)
library(multcomp)
m33 <- emmeans(m3, ~ spray, type = "response")
cld(m33)
plot(m33)
```

Usa `emmeans` para obter **médias ajustadas** dos grupos e `cld()` para letras indicando **diferenças significativas** (grupos com letras diferentes são significativamente diferentes

# Alternativa não paramétrica – Kruskal-Wallis

Se nem transformação salvar os pressupostos, usamos o **teste de Kruskal-Wallis**, que é a versão **não paramétrica da ANOVA**

```{r}
## alternativa 2 - teste não paramétrico
library(agricolae)
library(rstatix)
kruskal.test(count ~ spray, data = insetos)
kruskal_test(insetos, count ~ spray)

kruskal(insetos$count, insetos$spray, group = TRUE, console = TRUE)
#Shapirowilk verifica a normalidade dos dados, o teste de homogeneidade de variancias (levene e barlett)
```

-    `kruskal()` do pacote **agricolae** já mostra quais grupos são diferentes, estilo letras post hoc.

# Análise de resíduos

```{r}
## Aula 23/04
library(DHARMa)
m2
plot(simulateResiduals(m3))
#adicionei o sqrt no m2= fiz a raiz quadrada - m2 <- lm(sqrt(count) ~ spray, data = insetos) para que melhore a homogeneidade das variancias

library(emmeans)
#em caso que não conseque fazer transformações que deixem os dados normais deve-se utilizar os testes não paramétricos
```

Simula resíduos com o pacote **DHARMa**, que dá uma avaliação mais confiável da qualidade do ajuste do modelo, principalmente útil para GLM e dados de contagem.

# Alternativa paramétrica com GLM Poisson

```{r}
m4 <- glm(count ~ spray, data = insetos, family = poisson())
```

Como `count` é uma variável de contagem, ajusta-se um **modelo linear generalizado (GLM)** com distribuição de Poisson, que **dispensa a normalidade dos resíduos**.

```{r}
anova(m4)

library(car)
library(multcomp)
Anova(m4)
plot(simulateResiduals(m4))

medias_m4 <- emmeans(m4, ~ spray, type = "response")
cld(medias_m4)

library(performance)

m2 <- lm(count ~ spray, data = insetos)
hist(residuals(m2))
shapiro.test(residuals(m2))
qqnorm(residuals(m2))
qqline(residuals(m2))
```

ANOVA no contexto GLM (`car::Anova`) + diagnóstico de resíduos + comparação entre grupos com `emmeans`.

```{r}
check_model(m2)
```

`performance::check_model()` fornece diagnóstico visual e numérico do modelo: normalidade, homogeneidade, outliers, colinearidade etc.

O conjunto de dados `InsectSprays` foi analisado para comparar a eficácia de diferentes inseticidas com base na contagem de insetos. Inicialmente, foram avaliadas as suposições da ANOVA, revelando ausência de homogeneidade de variâncias (teste de Bartlett) e indícios de não normalidade nos resíduos (Shapiro-Wilk e Q-Q plot). Para contornar essas limitações, aplicou-se uma transformação raiz quadrada na variável resposta, permitindo o uso de ANOVA com comparação de médias por `emmeans`. Como alternativa, utilizou-se o teste não paramétrico de Kruskal-Wallis, mais robusto frente à violação dos pressupostos, e também um modelo GLM com distribuição de Poisson, mais apropriado para dados de contagem. Os diagnósticos dos modelos (via `DHARMa` e `check_model`) confirmaram a adequação do ajuste, permitindo concluir que houve diferenças estatísticas significativas entre os tipos de spray utilizados.
